【裁判字號】    89,訴,431
【裁判日期】    890628
【裁判案由】    殺人未遂
【裁判全文】
臺灣臺南地方法院刑事判決                          八十九年度訴字第四三一號
    公  訴  人  臺灣台南地方法院檢察署檢察官
    被      告  甲○○
    選任辯護人  乙○○律師
右列被告因殺人未遂案件，經檢察官提起公訴（八十九年度偵字第二○○九號)，本
院判決如左：
    主      文
本件公訴不受理。
    理      由
一、公訴意旨略以：被告甲○○與告訴人周億泉係朋友，於民國（下同）八十九年二
    月一日凌晨零時二十分許，在台南市○○街一之九號前，雙方因債務問題發生爭
    執，告訴人遂毆打被告，詎被告竟憤而基於殺人犯意，返家持水果刀朝告訴人胸
    部猛刺一刀，致告訴人右胸刺傷併左下葉肺臟、橫隔及胃穿孔，傷重倒地，經被
    告連絡消防隊將告訴人送醫，告訴人始幸免於難，因認被告涉有刑法第二百七十
    一條第二項、第一項之殺人未遂罪嫌等語。
二、按犯罪事實應依證據認定之，無證據不得推定其犯罪事實，刑事訴訟法第一百五
    十四條定有明文。該條所謂之證據，即指須適於為被告犯罪事實之證明。又殺人
    未遂之成立，以有戕害他人生命之故意，著手於刺殺之實行而未發生死亡之結果
    為要件。是以，若被告主觀上缺乏此種故意，僅意在傷害被害人，要難遽以殺人
    未遂罪論處。而殺人犯意之有無應就被告內心真意求之，至於被害人受傷部位如
    何，被告使用兇器種類、下手輕重等，僅足供認定有無殺意之心證，究不能據為
    絕對標準。查本件公訴人認被告甲○○涉犯殺人未遂罪嫌，係以告訴人周億泉因
    被告之刺殺行為，致其左胸刺傷而深及左下葉肺臟、橫隔及胃穿孔等症狀，有診
    斷證明書乙份附卷可證，此外復有水果刀一支扣案為其主要論據。訊據被告固坦
    承有於右揭時地持扣案之水果刀傷及告訴人，惟堅決否認有殺害告訴人之犯意，
    辯稱：當天深夜告訴人先打電話給伊說要還錢。因告訴人曾向伊借款新台幣（下
    同）十萬元，雙方並約定告訴人每月還一萬元。因此伊遂同意在台南市○○路七
    ○二巷巷口等他，之後告訴人開車前來並令其上車，隨即交付伊五千元，伊便問
    告訴人這期的其他五千元要何時還，結果告訴人就不高興，說伊催債太緊，並一
    直叫罵，伊見告訴人酒意甚濃，就要下車回家，但告訴人竟從後開車要對伊追撞
    ，伊跑回家後，告訴人亦跟隨到家門口並在外大聲叫罵，伊擔心鄰居抗議並企圖
    嚇走告訴人，便持一把水果刀走到門口，作勢嚇唬告訴人並喝令其離開，但告訴
    人酒醉情況甚為嚴重，不僅不理其嚇唬之動作，反而反手用手掌打伊頭部，然伊
    頭部前些天才動過手術，害怕告訴人打到手術傷口，所以就用左手要擋住告訴人
    揮拳之右手，此際告訴人突然步伐不穩整個人趴到伊身上來，伊反應不及，致右
    手握的水果刀便插入告訴人之身體。當伊推開告訴人時，發現告訴人身體流血，
    便緊急通知其妻聯絡救護車，然後伊則逕自步行到附近之安平消防隊，並表示自
    首之意思，故伊確實沒有殺人犯意等語。經查：
    （一）告訴人因遭被告持刀刺傷左胸，致受有左胸刺傷併左下葉肺臟、橫隔及胃
          穿孔等傷害，有診斷證明書一紙在卷可稽，惟揆諸前揭說明，告訴人受傷
          情形，尚且不能遽為被告有主觀殺意之絕對標準，更何況告訴人身體僅被
          刺一處，部位係位於左手腋下，亦即在胸部之左下方與腹部之間，傷口長
          度約在十五至二十公分之間，業經告訴人於本院出示其身上刀疤痕跡屬實
          （本院八十九年四月二十五日訊問期日），則被告如殺意堅決，並欲一刀
          置告訴人於死地，理應朝告訴人頭部或心臟部位下手，且以刀尖直沒告訴
          人身體，以求深入身體要害，而非僅攻擊不屬生命中樞之腋下部位，況被
          告所持之水果刀形狀頗為狹長，作為殺人工具亦有餘裕，惟告訴人之傷口
          長度既長，前開刀械之刀尖就難以深入，因此被告顯非以刀尖直刺告訴人
          身體，而是以刀刃部位予以刺入。其次，證人即現場值勤警員蔡孟書於本
          院審理時亦證稱：伊在現場之花盆旁邊所找到之兇器即水果刀一支（長度
          近三十公分），其沾血部位亦主要在水果刀前半部之刀刃邊緣（沾血部分
          約十一、二公分）等語，並當庭繪製水果刀形狀及沾血位置簡圖附卷（見
          本院八十九年五月十六日訊問筆錄），由是觀之，被告刺到告訴人之時，
          應係以所持之水果刀刀刃部位劃過告訴人之左手腋下，尚非以砍殺方式為
          之。是以，從告訴人受傷情形及水果刀帶血痕跡觀察，仍不足以判斷被告
          已有明確之殺人意圖。
    （二）次查，被告與告訴人本即熟識好友，告訴人並與被告有借貸關係，告訴人
          於事發當晚確係為還錢而至被告住家附近，惟因告訴人當時喝了許多酒，
          對整件事情發生之經過毫無印象，等告訴人略有意識時，已是被人送到醫
          院裡面等情，業據告訴人於本院審理時陳述明確（見本院八十九年四月二
          十五日訊問筆錄），由是觀之，告訴人當時酒醉程度已影響其精神意識，
          則其所為者應係意識外之行為，亦即反於常態之肢體動作及語言，加以酒
          醉之人身上所帶之濃重酒味，一般人自不難判別告訴人是否酒醉，更遑論
          是身為其友人之被告，然被告與告訴人於事發前既未曾因債權債務關係而
          結怨，而事發當時被告所面對者又是酒醉而難以用通常事理看待之人，若
          謂被告僅因告訴人酒醉狀態下之言語動作即促引殺機，亦難令人置信。
    （三）再查，被告見告訴人流血即住手，並將水果刀丟棄一旁，隨即通知家人將
          告訴人送醫治療，被告則自行至台南市安平區消防警察局安平分隊表明自
          首，經安平分隊警消以電話向警方通知後，安平分駐所警員蔡孟書即將被
          告帶回，並趕赴案發現場，當警員與被告到達現場時，告訴人已被救護車
          送走，隨後警員並在圍牆邊花盆旁找到刺殺告訴人之兇器，即沾血之水果
          刀一把等情，業據被告及警員蔡孟書於警訊及本院審理中供述及證述在卷
          （見警訊卷八十九年二月一日筆錄、本院八十九年四月二十五日、五月十
          六日訊問筆錄），且互核相符，堪認屬實，足見被告一發現造成告訴人身
          體流血之結果，立即住手並將兇器棄置，不僅立即將被告送醫，又在偵查
          機關尚未發覺犯罪之前，即向該管機關申告自己之犯罪事實，益徵被告當
          時並無置告訴人於死地之顯然犯意，是綜前觀之，被告辯稱其無殺人故意
          乙節，應堪採信。
    （四）末查，被告雖稱：伊當時持刀係為嚇退告訴人，且因嗣後告訴人欲攻擊其
          頭部，伊以左手阻擋告訴人攻擊行動之際，告訴人突然站立不穩而往被告
          身上倒下，致被告無從注意而誤傷告訴人云云，惟縱認被告前揭供述情節
          實在，但被告欲以刀械去嚇阻酒醉之人，本可預見會發生傷人之結果（蓋
          被告既明知告訴人酒醉得厲害，而酒醉之人事理判斷能力本有所降低，不
          一定會認識刀械的危險性，且其舉止既無從以常理度量，究會有何種行動
          產生，自難以掌握），且被告亦自承伊持刀要嚇退告訴人之時，與告訴人
          間僅約一公尺之距離（見本院八十九年四月二十五日訊問筆錄），加以被
          告所持水果刀長約三十公分，只要告訴人有稍大之突然舉動或被告揮舞刀
          械之行為，均容易致告訴人成傷。是以，被告持刀以對應酒醉之告訴人，
          應已具備傷害告訴人之未必故意。則被告辯稱伊僅係過失傷害云云，尚難
          採信。
    （五）綜上所述，被告主觀上應係出於傷害犯意，而客觀事實上亦僅造成傷害之
          結果，核其所為，應係犯刑法第二百七十七條第一項之傷害罪。公訴人認
          被告所犯係同法第二百七十一條第二項、第一項之殺人未遂罪，其起訴法
          條容有未洽。
三、第按告訴乃論之罪，告訴人於第一審辯論終結前得撤回其告訴。又告訴經撤回者
    ，應諭知不受理之判決。刑事訴訟法第二百三十八條第一項、第三百零三條第三
    款定有明文。本件告訴人告訴被告犯罪者，應係犯刑法第二百七十七條第一項之
    傷害罪，已如前述，依同法第二百八十七條之規定，須告訴乃論。茲告訴人已於
    偵查中撤回其告訴，有台南市安平區調解委員會調解筆錄及撤回告訴狀各乙紙在
    卷可稽，嗣經本院訊問告訴人，亦證稱雙方確已達成和解，伊與被告仍是好朋友
    等語（見本院前揭筆錄），則揆諸上開說明，即應諭知不受理之判決。
四、據上論斷，依刑事訴訟法第三百零三條第三款，判決如主文。
本案經檢察官陳明進到庭執行職務。
中      華      民      國    八十九    年      六      月    二十八    日
                                      臺灣臺南地方法院刑事第二庭
                                          法  官   林彥君
右正本證明與原本無異
如不服本判決，應於送達後十日內，向本院提出上訴狀
                                          書記官    黃若萍
中    華    民    國      八十九     年     六      月     二十八     日


司法院資訊處製作；財團法人民間司法改革基金會備份。
